【裁判字號】    98,消債更更,29
【裁判日期】    981223
【裁判案由】    更生事件
【裁判全文】
臺灣板橋地方法院民事裁定          98年度消債更更字第29號
聲  請  人  甲○○
上列當事人因消費者債務清理事件，聲請更生，經本院合議庭於
民國98年6 月23日以98年度消債抗字第29號裁定廢棄後，本院裁
定如下：
    主  文
聲請駁回。
聲請費用由聲請人負擔。
    理  由
一、按債務人與金融機構協商成立者，不得聲請更生或清算，但
    因不可歸責於己之事由，致履行顯有重大困難者，不在此限
    ；本條例施行前，債務人依金融主管機關協調成立之中華民
    國銀行公會會員，辦理消費金融案件無擔保債務協商機制與
    金融機構成立之協商，準用前項之規定，消費者債務清理條
    例（下稱消債條例）第151 條第5 項、第6 項分別定有明文
    。蓋該債務清償方案係經債務人行使程式選擇權而與債權人
    締結之債務清理契約，其即應受該契約之拘束，如認該協商
    方案履行有其他不適當情形，自仍應再循協商途徑謀求解決
    ，且消債條例更生之規範目的，係債務人於其能力範圍內盡
    力清償債務，非謂債務人得任意利用債務清理程式減輕債務
    ，是為避免債務人針對已成立之協商方案任意毀諾，濫用更
    生或清算之債務清理程式，須債務人於協商成立後因不可歸
    責於己之事由，致其無法履行原定清償方案，始例外得依消
    債條例聲請更生或清算。而所謂不可歸責於己之事由，係指
    出於非己身所能控制之自然力或其他人為事由，具有猝然性
    而不能預知，非人力所能參與或所能阻止，而陷於不能履行
    承諾償還自己之債務者而言，例如：債務人於履行清償期間
    遭逢重大意外災害，而喪失工作能力；債務人負擔家計生活
    之職業工作，突然非自願性失業，而可預見的、持續性的無
    法就業謀生；因遭逢不可抗力之天然災害，而因其損害甚鉅
    致無力清償等情事。又聲請更生或清算不合程式或不備其他
    要件者，法院應以裁定駁回之，但其情形可以補正者，法院
    應定期間先命補正，復為消債條例第8 條所明定。
二、本件聲請人聲請意旨略以：其有不能清償債務之情事，目前
    債務總金額為新臺幣（下同）1,604,312 元，於消債條例施
    行前，曾依照中華民國銀行公會會員辦理消費金融案件無擔
    保債務協商機制，與最大債權金融機構即萬泰商業銀行股份
    有限公司（下稱萬泰銀行）達成協商，約定自95年7 月起，
    分120 期，每月清償18,141元至全部清償為止，惟其因所任
    職之佳安旅行社股份有限公司（下稱佳安旅行社）不堪虧損
    ，故於97年1 月31日遭佳安旅行社裁員，而無法繼續履行每
    月協商還款金額，不得已而毀諾，實有不可歸責於己事由，
    致履行協商顯有重大困難，爰請求裁定准予更生等語。
三、查本件聲請人前於95年間依金融主管機關協調成立之中華民
    國銀行公會會員辦理消費金融案件無擔保債務協商機制，與
    最大債權金融機構萬泰銀行達成協商，雙方約定聲請人自95
    年7 月10日起，分120 期，利率3.88 %，每月10日以18,141
    元依各債權銀行債權金額比例清償各項債務，至全部清償為
    止，然聲請人僅繳款19期，履行債務至97年1 月13日後毀諾
    等情，業據其提出財團法人金融聯合中心債權人清冊、協議
    書、及無擔保債務還款計畫，並有萬泰銀行97年11月12日民
    事陳報狀及所檢附之協商客戶還款分配資料等影本附卷可稽
    ，是本件聲請人向本院聲請更生，自須審究其於協商成立後
    是否有「不可歸責於己事由致履行顯有重大困難」之情事。
四、經查：
(一)、按更生程序係為保護有更生誠意之債務人而設，債務人如不
    配合法院而為協力行為，即足認其欠缺清理債務之誠意，且
    無聲請更生之真意，自無加以保護之必要（消債條例第46條
    之立法理由參照）。經查，依聲請人95年度綜合所得稅各類
    所得資料清單所示，聲請人該年度之總收入為322,870元，
    則其平均每月總收入應為26,906元（見本院97年度消債更字
    第175 號卷第15頁）。然聲請人於95年6 月1 日向萬泰銀行
    申請協商時，卻僅於其收入證明切結書上記載其每月收入為
    20,000元（見本院前揭卷第114頁），顯見聲請人協商當時
    未據實陳報其當時之每月實際收入，而有隱匿財產之情事，
    欠缺誠實清理其債務之誠信。此外，聲請人向本院提起本件
    更生聲請時，其於財產及收入狀況說明書之「聲請前兩年內
    收入」欄內，除記載95年、96年之薪資所得外，並未記載其
    他收入項目，則其是否已據實說明財產狀況，即非無疑。而
    經本院於98年7 月30日以板院輔民弘98年度消債更更字第29
    號函，通知聲請人補正其自97年起迄今之每月實際薪資所得
    證明（包括薪俸、各項津貼、獎金、補助費等）、薪資收入
    期間，然聲請人僅於98年8 月26日以民事陳報狀空言陳稱其
    每月薪資為12,000元至20,000元左右，惟未提出相關證據以
    實其說，致本院無從稽考其聲請更生陳述之完整、真實性，
    堪認聲請人有隱匿財產之嫌，亦難認有債務清理之誠意。
(二)、聲請人雖主張其毀諾之原因，係於97年1 月31日時遭任職之
    佳安旅行社裁員，致難以繼續履行協商金額云云，並據其提
    出該公司出具之離職證明書為證。惟查，依聲請人所提出之
    勞工保險投保資料表所示，聲請人係自82年8 月18日起至97
    年1 月31日間，均任職於佳安旅行社，則聲請人從事旅行社
    工作已長達14年之久，顯已累積相當之工作及專業技術能力
    。再查，依聲請人所提出之勞工保險投保資料表可知（見本
    院98年度消債更更字第29號卷第29頁），聲請人自97年10月
    1日起投保於新台旅行社股份有限公司（下稱新台旅行社）
    ，足見聲請人雖遭佳安旅行社裁員而離職，但離職後仍具有
    相當工作能力，且亦確實已覓得新職。甚且聲請人原於佳安
    旅行社任職期間之投保薪資額僅有17,400元，然其於離職後
    後再任職新台旅行社之投保薪資額，反而調高至22,800元。
    依上可見，聲請人雖自佳安旅行社離職，然離職後其償債能
    力較協商時不減反增，益證倘聲請人願意積極努力工作，其
    繼續履行協商債務應無重大困難之處。是以，聲請人雖遭佳
    安旅行社裁員而短期失業，然上開遭裁員之事由乃係一時性
    而非持續性之無法就業，且於聲請人短期失業期間，最大債
    權銀行亦同意聲請人可暫時延期清償，或另外進行一致性個
    別協商以解決聲請人一時經濟壓力（見本院97年度消債更字
    第175 號卷第98頁），則聲請人並無客觀上可預見其一般且
    繼續的不能清償債務情事，自與「不可歸責於己事由致履行
    顯有重大困難」之要件不符。
(三)、聲請人復主張其母親王陳春菊生活困苦（見本院97年度消債
    更字第175 號卷第67頁），且於財產及收入狀況說明書之「
    依法受債務人扶養之人」欄內記載每月實際支出母親之扶養
    費3,000 元等語。惟查，依王陳春菊之95、96年度綜合所得
    稅各類所得資料清單及財產歸屬資料清單所示，其名下尚有
    房屋2 筆、土地9 筆、汽車1 輛及利息收入，難認其有不能
    維持生活而須受扶養之情事（民法第1116條參照），是聲請
    人顯有故意為不真實之陳述，與更生程序重視之「誠信」有
    違，自無加以保護之必要。
(四)、再者，保險費用依社會通念，並非維持生活所必需之費用，
    聲請人本應以履行自身所負擔之債務為先。聲請人既陳已無
    法負擔每月協商還款金額，然聲請人於提出本件聲請時，其
    所附財產及收入狀況說明書之聲請前兩年內必要支出項目中
    ，卻記載其每年需負擔保險費11,658元（即投保國泰人壽保
    險股份有限公司之新住院醫療終身健康保險費為6,720 元及
    安適防癌終身健康保險費為4,938 元），而迄至聲請人提起
    本件更生聲請時為止，上開保險契約均仍繼續履約中，此有
    聲請人所提出之上開公司人壽保險單、續期保費送金單、保
    單基本資料存卷足徵（見本院97年度消債更字第175號卷第
    17至19頁、第81頁）。再觀諸聲請人之95至97年度綜合所得
    稅各類所得資料清單及財產歸屬資料清單所示，聲請人自95
    年起至97年期間，均持續持有金寶電子工業股份有限公司、
    光寶科技股份有限公司、臺灣茂矽電子股份有限公司等多家
    股票。基上，聲請人既尚有餘力繼續繳納保險費用及買賣股
    票，卻不積極清理債務，實屬變相累積自身財富，且聲請人
    將保險費用列入每月必要支出項目，將加重聲請人之負擔，
    而有害於聲請人其他債權人債權之公平實現
(五)、再按更生制度之立法目的係在使全體債權人獲得公平之受償
    ，且使債務人在經濟上得有更生之機會，防止社會經濟發生
    混亂。更生制度並非在使債務人恣意消費所造成之債務，轉
    嫁予債權人負擔，而債務人免責之制度，應在鼓勵勤勞誠實
    之債務人，而非縱容投機不誠實之債務人奢侈浪費，倘債務
    人於聲請更生前之相當期間內，利用信用金融之機會，恣意
    為非屬通常生活所需之鉅額消費或作奢侈性、浪費性之消費
    ，而不在意日後履行返還之能力，反而算計消債條例中之免
    責制度，濫用債務清理程序以規避其應負擔之償還責任，自
    與消債條例之立法本旨有違。本件依據債權人萬泰銀行向本
    院陳報聲請人使用該行現金卡及信用卡消費明細之結果（見
    本院卷第32至68頁），聲請人有大量及密集預借現金之情形
    ，單日提領金額竟高達30,000元（88年10月19日）、10,000
    元（89年1 月17日）、10,000元（89年11月15日）、30,000
    元（90年4 月12日）、42,000元（90年11月26日）、20,000
    元（91年10月18日）、20,000元（91年10月21日）、10,000
    元（91年12月13日）、30,000元（91年12月26日）、20,000
    元（91年12月30日）、30,000元（92年6 月23日）、30,000
    元（92年6 月27日）、20,000元（92年10月7 日）、30,000
    元（93年7 月7 日）、22,000元（94年1 月21日）、30,000
    元（94年1 月22日）、10,000元（94年1 月24日）、10,000
    元（94年2 月2 日）、40,000元（94年2 月22日）、10,000
    元（94年2 月25日）、25,000元（94年7 月13日）、10,000
    元（94年10月17日）、10,000元（95年1 月2 日）、10,000
    元（95年2 月27日）、20,000元（95年3 月30日）、14,521
    元（95年8月1日），甚至有單月提領金額高達62,000元、44
    ,000元、66,000元、36,000元、68,000元、34,000元不等之
    情形。顯見聲請人於單一銀行所提領現金數額實屬過高，與
    其通常生活所需並不相當，亦顯高於聲請人之月薪資收入，
    是聲請人之負債原因顯與其不當消費之情形有關，聲請人恣
    意為非屬通常生活所需之鉅額消費或作奢侈性、浪費性之消
    費，而不在意日後履行返還償債之能力，自與前開立法本旨
    有違，自不應准許聲請更生。
(六)、又參酌採行協商前置程序之立法意旨，乃債務人受法院裁定
    開始更生或清算程序者，其生活、資格、權利等均將受限制
    ，該等程序係債務清理之最後手段，於債務人無法與債權人
    協商時，始適用更生或清算程序清理其債務。而金融機構已
    訂有債務協商機制，是倘能協商成立，債務人無須依本條例
    聲請更生或清算，使債務人得自主解決其債務，不受任何權
    利之限制，並可有效分配司法資源。經查，最大債權銀行萬
    商銀行有意願與聲請人進行「個別一致性協商」方案，即提
    出以180 期、零利率計算月付款金額之優惠方案，甚且提出
    二階段還款方案，使聲請人得以繼續履行債務，並維持其基
    本生活，惟聲請人拒絕接受任何方案，僅願意清償本金債務
    之兩成，絲毫未見還款之努力，以上各情有萬泰銀行分別於
    97年11月12日、98年8 月28日陳報狀及電話聯絡記錄各1 份
    在卷足憑（見本院97年度消債更字第175號卷第98至99頁、
    本院98年度消債更更字第29號卷第30頁至31頁），此亦與聲
    請人於98年8月26日陳報狀自述希望償還積欠債務兩成之情
    節相符。足見聲請人無意與協商銀行進行實質協商，未於其
    能力範圍內盡力清償債務，卻遽然表示其無法接受任何還款
    條件，則其是否有還款之誠意，實屬可疑。而聲請人不循上
    開協商途徑以求解決，亦有違消債條例乃在兼顧保障債權人
    公平受償及重建復甦債務人經濟生活，並防範道德風險之基
    本精神。是以，聲請人倘有短暫經濟上困難之情事，自當與
    最大無擔保債權銀行再行協商調整，於聲請人可負擔之還款
    條件下，實無任由聲請人選擇毀諾而逕為聲請更生之理。
五、綜上所述，聲請人既無消費者債務清理條例第151 條第5 項
    但書所規定不可歸責於己之事由，致履行原協商條件顯有重
    大困難之情形，其向本院聲請更生，應屬聲請之要件不備，
    且該欠缺又無從補正，依首揭條文規定，自應駁回其更生之
    聲請，爰裁定如主文。
中    華    民    國    98    年    12    月    23    日
                  民事第三庭    法  官  邱育佩
上為正本係照原本作成。
如不服本裁定，應於裁定送達後10日內，以書狀向本院提出抗告
，並繳納抗告費新臺幣1 千元。
中    華    民    國    98    年    12    月    23    日
                                書記官  彭麗紅


司法院資訊處製作；財團法人民間司法改革基金會備份。
